臺灣高雄地方法院刑事判決　　　　　　100年度簡上字第540號
上　訴　人　臺灣高雄地方法院檢察署檢察官
被　　　告　鄭哲宇
上列上訴人因詐欺案件，不服本院高雄簡易法庭中華民國100年8
月17日100 年度簡字第4433號第一審簡易判決（起訴書案號：臺
灣高雄地方法院檢察署100 年度偵字第9517號，移送併辦案號：
100 年度偵字第17235 號），提起上訴，嗣因被告就被訴事實為
有罪之陳述，本院管轄之第二審合議庭改依簡式審判程序進行，
判決如下：
    主  文
原判決撤銷。
鄭哲宇幫助犯詐欺取財罪，處拘役伍拾捌日，如易科罰金，以新
臺幣壹仟元折算壹日。
    事  實
一、鄭哲宇可預見將金融機構帳戶提供予無信賴關係之他人使用
    ，可能幫助他人從事財產犯罪，且詐欺集團等不法份子經常
    利用他人存款帳戶、提款卡、密碼以匯款或轉帳方式詐取他
    人財物，並藉此逃避追查，竟仍不違其本意，基於幫助詐欺
    之不確定故意，於民國100年3月10日19時許，在高雄市○○
    區○○路與光華路口，將其向兆豐國際商業銀行高雄加工出
    口區分行（下稱兆豐銀行）所開立之帳號：00000000000 號
    帳戶及國泰世華商業銀行前鎮分行（下稱國泰世華銀行）所
    開立之帳號：000000000000號帳戶之提款卡（含密碼）交予
    真實姓名年籍均不詳自稱「施先生」之成年男子，供該不詳
    成年男子及其所屬詐騙集團成員使用。而該不詳成年男子及
    其所屬犯罪集團之成員，共同意圖為自己不法之所有，且基
    於詐欺取財之犯意聯絡，推由其中1人，(一) 先於100年3月
    14日10時許，撥打電話給莊陳秀丹佯稱：係鄰居莊太太，因
    買股票繳款，商借新臺幣(下同)12萬元，星期五即還款云云
    ，致莊陳秀丹陷於錯誤，於同日12時許匯款12萬元至鄭哲宇
    上開兆豐銀行帳戶內，其中10萬元旋遭提領一空；復接續對
    莊陳秀丹佯稱：因有支票款項新臺幣(下同)17萬元未即時匯
    入帳戶，尚欠款17萬元，須再向莊陳秀丹借款云云，致莊陳
    秀丹陷於錯誤，於同日14時30分許匯款17萬元至鄭哲宇上開
    國泰世華銀行帳戶內，幸因莊陳秀丹匯款帳戶書寫錯誤匯款
    失敗，詐欺集團始未得逞。(二)於100年3月14日18時20分許
    ，佯裝為PCHOME網站服務人員及郵局人員，撥打電話予林垠
    庭佯稱：因網路購物付款方式有誤，需至自動櫃員機前依指
    示操作云云，致林垠庭陷於錯誤，而依指示於同日18時22分
    許，將新臺幣2 萬9,980 元轉帳至被告上開國泰世華銀行帳
    戶內，旋遭詐騙集團成員提領一空。嗣因莊陳秀丹、林垠庭
    發覺受騙而報警，於100 年3 月15日11時53分許，鄭哲宇前
    往高雄市前鎮區○○○○路3 號「兆豐銀行高雄漁港簡易型
    分行內」持提款單欲提領兆豐銀行帳戶內剩餘現金2 萬元時
    ，為警當場查獲。
二、案經高雄市政府警察局前鎮分局移送臺灣高雄地方法院檢察
    署檢察官偵查起訴及移送併辦。
    理  由
一、按本件被告所犯係死刑、無期徒刑、最輕本刑為3 年以上有
    期徒刑以外之罪，其於準備程序就被訴事實為有罪之陳述，
    經法官告知簡式審判程序之旨，並聽取其與公訴人之意見後
    ，本院認無不得或不宜改依簡式審判程序進行之處，爰依刑
    事訴訟法第273 條之1 第1 項，裁定本件改依簡式審判程序
    進行，合先敘明。
二、訊據被告鄭哲宇坦承上開犯行，並有告訴人莊陳秀丹、林垠
    庭於警詢中指證明確，且有告訴人莊陳秀丹提供之華南商業
    銀行匯款回條聯2紙、代收票據明細表1紙、告訴人林垠庭於
    提供之郵政自動櫃員機交易明細表1 份、及兆豐國際商業銀
    行高加分行鄭哲宇之帳號00000000000 號活期儲蓄存款存摺
    、兆豐國際商業銀行新台幣存摺類存款取款憑條現金2 萬元
    、兆豐國際商業銀行高雄加工出口區分行100年4月12日（10
    0）兆銀高加字第21號函、國泰世華商業銀行前鎮分行100年
    4 月14日國世前鎮字第100000068 號函、國泰世華商業銀行
    前鎮分行100 年4 月14日國世前鎮字第100000069 號函及所
    附該銀行戶名鄭哲宇、帳號000000000000之存摺帳戶交易明
    細各1 份在卷可參。本件事證明確，被告犯行堪以認定。
三、按刑法上所稱之幫助犯，係對於犯罪與正犯有共同之認識，
    而以幫助之意思，對於正犯資以助力，而未參與實施犯罪之
    行為者而言（最高法院49年台上字第77號判例意旨參照）。
    而對於構成犯罪之事實，明知並有意使其發生者，為直接故
    意（確定故意）；對於構成犯罪之事實，預見其發生而其發
    生並不違背其本意者，則為間接故意（不確定故意），二者
    雖均為犯罪之責任條件，但其態樣並不相同，故刑法第13條
    第1項、第2項分別予以規定區分，凡認識犯罪事實，並希望
    其發生者為直接故意；僅有認識，無此希望，但其發生亦不
    違背其本意者，則屬間接故意（最高法院88年度台上字第40
    21號判決意旨參照）。本件無證據足認被告係以自己參與犯
    罪之意思，而參與犯罪構成要件行為或構成要件以外之行為
    ，尚不得論以詐欺取財罪之共同正犯。惟其對於所交付上開
    帳戶可能遭利用作為人頭帳戶，因而幫助不詳姓名年藉之詐
    騙集團成員遂行詐欺取財之犯罪等情，既有預見，仍提供上
    開帳戶容任他人使用，其雖未參與實施犯罪之行為，然對其
    所為，可能對正犯構成犯罪資以助力之事實，顯已預見其發
    生而其發生並不違背其本意，係基於幫助詐欺取財之間接犯
    意而提供上開帳戶，並因而幫助詐騙集團成員進行詐取被害
    人所匯款項，自屬幫助犯。是核被告所為，係犯刑法第30條
    第1 項前段、第339 條第1 項詐欺取財罪之幫助犯。被告以
    一次提供上開兆豐銀行帳戶及國泰世華銀行帳戶之行為，幫
    助詐騙集團成員對告訴人莊陳秀丹、林垠庭施用詐術，係以
    一行為觸犯2 次詐欺取財既遂罪，為同種想像競合犯，應從
    一重論以一幫助詐欺取財既遂罪。至檢察官移送併案部分，
    與起訴部分有事實上及法律上同一案件關係，本院自得併予
    審理。被告係幫助犯，業如前述，爰依刑法第30條第2 項規
    定，按正犯之刑減輕之。
四、本件被告犯罪事證明確，原審予以論罪科刑，固非無見，惟
    按「依（修正前）刑法第33條第4 款規定，拘役除有加重情
    形外，為1 日以上，2 月未滿；所謂2 月未滿，係指60日未
    滿而言，即其上限為59日（刑法第33條第4 款業於民國94年
    1 月7 日修正公布，並於95年7 月1 日施行，修正後規定拘
    役除有加重情形外，為1 日以上，60日未滿）。是以，拘役
    除另有加重情形外，遇有減輕者，減輕後應在58日以下，始
    為適法。本件原法院管轄之第二審合議庭所為確定判決撤銷
    同院第一審之簡易判決，改判認被告量係犯刑法第284 條第
    1 項後段之因過失傷害人致重傷罪，且以被告係對於未發覺
    之罪自首而受裁判，因而依刑法第62條前段之規定減輕其刑
    。原判決既未說明別有其他加重事由，若處以拘役，依法僅
    能於58日以下量刑，乃竟科處拘役59日，而軼出法定刑度，
    自屬違背法令」，最高法院94年度台非字第271 號判決意旨
    可資參照。則本件原審認被告為幫助犯，依刑法第30條第2
    項規定按正犯之刑減輕之，自應於拘役58日以下量刑，竟科
    處拘役59日，而軼出法定刑度，自有違誤。公訴人以原審量
    刑過輕為由提起上訴，指摘原判決不當，雖無理由，惟原判
    決既有前述之瑕疵，自應由本院予以撤銷改判。爰審酌被告
    提供兩個帳戶予詐騙集團使用，致使真正犯罪者難以被查獲
    ，助長社會犯罪風氣，所為實不可取，且考量告訴人2 人遭
    詐騙之金額合計達129,980 元（不含手續費17元），及被告
    至今未與告訴人達成和解，並被告無前科紀錄（有臺灣高等
    法院被告前案紀錄表1 份在卷可佐）之素行，並被告於本院
    坦認犯行之犯後態度，及被告之智識程度（高職）等一切情
    狀，酌情量處如主文所示之刑，並諭知易科罰金之折算標準
    。
據上論斷，應依刑事訴訟法第455 條之1 第1 項、第3 項、第36
9 條第1 項前段、第364 條、第299 條第1 項前段、第273 條之
1 第1 項，刑法第339  條第1 項、第30條、第55條、第41條第1
項前段，刑法施行法第1 條之1 ，判決如主文。
本案經檢察官張貽琮到庭執行職務。
中    華    民    國   100    年    11    月    24    日
                  刑事第一庭    審判長法  官  黃三友
                                      法  官  莊珮吟
                                      法  官  陳億芳
以上正本證明與原本無異。
不得上訴。
中    華    民    國   100    年    11    月    25    日
                                      書記官  鄭於珮
附錄本案論罪科刑法條：
中華民國刑法第339條
（普通詐欺罪）
意圖為自己或第三人不法之所有，以詐術使人將本人或第三人之
物交付者，處 5 年以下有期徒刑、拘役或科或併科 1 千元以下
罰金。
以前項方法得財產上不法之利益或使第三人得之者，亦同。
前二項之未遂犯罰之。